Inventaris van het archief van W.A. Ockerse [levensjaren 1760-1826], 1796-1798
Nationaal Archief, Den Haag
Collectie 221 W.A. Ockerse
Ockerse
1796-1798
C25100
0.20 meter; 40 inventarisnummers.
Normale, geschreven, en gedrukte documenten, geen bijzondere handschriften.
Nationaal Archief, Den Haag
Willem Anthonie Ockerse (1760-1826)
De patriottengezinde W.A. Ockerse werkte als predikant in Wijk bij Duurstede, waarna hij zich vestigde te Amsterdam. Hij werd een radicaal lid van de Tweede nationale Vergadering en, daarna, de Tweede Constituerende Vergadering. Vervolgens was hij nog actief als effectenhandelaar, tijdschriftredacteur, filantroop en wederom predikant. Tevens was hij literator. Het archief bestaat alleen uit papieren die voortvloeien uit zijn bezigheden als representant in de Nationale en Constituerende Vergadering en enkele hieruit ontstane commissies en in het Vertegenwoordigend Lichaam.
Archiefvorming
Geschiedenis van de archiefvormer
Willem Anthonie Ockerse werd op 16 april 1760 in Vianen geboren als zoon van notaris Rudolphus Ockerse (1730-1807) en Alida Joorman (1731-1822). Op 16-jarige leeftijd ging hij in Utrecht theologie studeren.
Reeds in zijn studententijd vertoefde hij veel in literaire kringen en was bevriend met o.a. Jacobus Bellamy. Na in 1781 het proponentsexamen met succes te hebben afgelegd werd hij in 1782 predikant in Baarn. Twee jaar later ging hij het ambt van predikant in Wijk bij Duurstede bekleden. Op 17 april 1787 huwde hij met Alida Baudina Titia Bruyn, dochter van de Wijkse burgemeester. Zij kregen vier kinderen, één (jonggestorven) zoon en drie dochters, die ongehuwd zijn gebleven. Door zowel zijn bemoeienis met de politiek - hij schreef twee oproerwekkende pamfletten - als een minder goede gezondheid leidde een in 1795 begonnen ontslagprocedure twee jaar later tot zijn definitieve ontslag als predikant in Wijk bij Duurstede.
Ockerse vestigde zich vervolgens in Amsterdam waar hij aanvankelijk werkte aan het laatste deel van zijn "Ontwerp tot eene algemeene Characterkunde" waarvan hij reeds eerder twee delen had voltooid. Ondanks zijn patriottische gezindheid publiceerde hij in 1797 geen politieke geschriften.
In september 1797 werd hij lid van de tweede Nationale Vergadering, waaruit ook zijn werkzaamheden voortvloeiden ten behoeve van de tweede Commissie voor het ontwerpen van een Plan tot Constitutie en de weer hieruit ontstane subcommissie-Konijnenburg.
Ockerse ontplooide zich tot een radicaal lid van de Nationale Vergadering, die tijdens de vele bijeenkomsten van de Vergadering zijn redenaarstalent ten volle kon ontplooien. Na de staatsgreep van 22 januari 1798 was hij ook lid van de Constituerende Vergadering en de Constitutiecommissie en maakte hij zelfs nog gedurende korte tijd deel uit van het Vertegenwoordigend Lichaam. Bij de tweede staatsgreep werd hij op 12 juni 1798 op het Huis ten Bosch gevangen gezet, maar waarschijnlijk in juli reeds weer vrijgelaten. Daarna trok Ockerse zich uit het politieke leven terug en begon met Willem Cornelis van Vloten een handel in effecten te Amsterdam, die aanvankelijk floreerde maar later zeer slecht liep. Bovendien ontwikkelde hij activiteiten als tijdschriftredacteur en "filantroop".
In 1810 werd Ockerse wederom predikant door het aanvaarden van een beroep, uitgebracht door de hervormde kerk van Limmen (bij Alkmaar). In 1818 noodzaakte zijn gezondheid hem evenwel opnieuw dit ambt neer te leggen en werd hij tot tweede secretaris van de kort daarvoor opgerichte "Maatschappij van Weldadigheid" benoemd. Hij voerde het redacteurschap van "De Star", het tijdschrift van de Maatschappij en was daarnaast zelf nog steeds literair actief. Zo verscheen in 1825 en 1826 te Amsterdam zijn "Vruchten en Resultaten van een zestigjarig leven" in 3 delen. In 1824 en 1825 woonde hij als afgevaardigde der kerkelijke "Commissie voor de zaken der Protestantse kerken in Oost- en West-Indië" de Algemene Synode der Nederlandse Hervormde kerk bij.
Op 19 januari 1826 overleed Ockerse in Den Haag.
Geschiedenis van het archiefbeheer
In sommige gevallen behoren archivalia waarschijnlijk niet in zijn archief te berusten maar zijn ze hier omwille van de eenheid van het archief in gelaten. Wel is een fotokopie van het eerste reglement van orde voor de Commissie tot het ontwerpen van een Plan van Constitutie aan het archief van laatstgenoemde commissie toegevoegd.
Pas in 1967 zijn de papieren van Ockerse in het bezit van het Algemeen Rijksarchief gekomen door een schenking van de gemeentearchivaris van Leeuwarden, jhr. drs M.J. van Lennep, die ze in zijn persoonlijk bezit had.
De rechtstitel is (nog) onbekend
Inhoud en structuur van het archief
2.21
Inhoud
Het persoonlijk archief van Ockerse bestaat alleen uit papieren die voortvloeien uit zijn bezigheden als representant in de Nationale en Constituerende Vergadering en enkele hieruit ontstane commissies en in het Vertegenwoordigend Lichaam.
Aanwijzingen voor de gebruiker
Openbaarheidsbeperkingen
Volledig openbaar.
Materiële beperkingen
Aanvraaginstructie
Openbare archiefstukken kunnen online worden aangevraagd en gereserveerd. U kunt dit ook via de terminals in de studiezaal van het Nationaal Archief doen. Om te kunnen reserveren dient u de volgende stappen te volgen:
U maakt een profiel aan op www.gahetna.nl, en logt vervolgens in
Via de archiefinventaris (alleen de beschrijvingen met rode nummers) selecteert u het gewenste archiefstuk door op de knop 'Reserveren' te klikken
In het volgende scherm geeft u aan op welke dag u het archiefstuk wilt inzien
Indien u zich bevindt in de studiezaal en een tafelnummer heeft ontvangen kunt u dit nummer vermelden. Als u geen tafelnummer heeft kunt u tafelnummer 777 laten staan
Vervolgens bevestigt u uw reservering door deze te versturen.
Verwant materiaal
Beschikbaarheid van kopieën
Beschrijving van de series en archiefbestanddelen
- Stukken betreffende zijn lidmaatschap van staatkundige instellingen
  - Nationale Vergadering en Constituerende Vergadering, 1.
    - Klad-notulen over de periode 1 september 1797-29 september 1797 en 24-26 januari 1798., 1; 1 omslag
    - Ingekomen stukken:, 2-5
      - Brief van A.J. Cuperus betreffende het werk van een commissie (fragment). Maart 1798, 2; 1 stuk
      - Brief van Jacob van der Gon, die verklaart uit gezondheidsoverwegingen niet het ambt van drossaard van Bergen op Zoom te kunnen aanvaarden en zich keert tegen Andries Coster, ad-interim drossaard van Bergen op Zoom, die vindt dat Van der Gon vanwege diens afwezigheid op grondvergaderingen niet voor het ambt in aanmerking zou mogen komen. Afschrift (1798), 3; 1 stuk
      - Rekest van J.Th. Hanraadts te Amsterdam om hem als minderjarige toestemming te verlenen tot het zich vestigen als handelaar in Franse winkelwaren (1798), 4; 1 stuk
      - Missives van ingezetenen en municipaliteit van Vianen (en Ameide) waarin bezwaar wordt gemaakt tegen het heffen van extra belastingen. Afschrift en origineel. December 1797 (-1798), 5; 2 stukken
  - Commissie tot het ontwerpen van een Plan van Constitutie, 2.
    - Stukken betreffende het ontwerpen van een reglement van orde voor de (tweede) Constitutiecommissie waarmee de representanten Konijnenburg, Wentholt, Sonsbeek, Nolst en Ockerse zijn belast., Oktober 1797; 6; 1 omslag
      Bij deze stukken bevindt zich ook het reglement van orde voor de eerste Constitutiecommissie.
    - Klad-notulen over de periode 18 september 1797-29 december 1797 en 29 januari 1798., 7; 1 omslag
    - 'Ontwerp van Staatsregeling voor het Bataafsche Volk'., Z.d; 8; 1 stuk
      In manuscript.
    - Ingekomen stukken:, 9-12
      - Brief van Johannes Goldberg betreffende de financiën. Oktober 1797, 9; 1 stuk
      - Brief van D.J. van Hogendorp, commies-generaal der convooien en licenten betreffende bepalingen in de grondwet aangaande convooien en licenten. December 1797, 10; 1 stuk
      - Brief van A. Brand, waarin deze zijn diensten aan de Commissie aanbiedt. Februari 1798, 11; 1 stuk
      - Memorie van de commiesen-generaal voor de inning van de middelen te water tegen de mogelijke aanstelling van een inspecteur-generaal. Z.d, 12; 1 stuk
    - Aantekeningen betreffende de benoeming van C.L. van Beijma tot lid van de Commissie., (December 1797); 13; 1 stuk
    - Concept-brief van het Comité tot het examineren en doen drukken der financiële opgaven der respectieve gewesten aan de Representanten van Overijssel waarin gevraagd wordt om aanvullende gegevens betreffende de financiële toestand van Overijssel., Januari 1798; 14; 1 stuk
    - Opgaven betreffende de financiële situaties van de provincie Gelderland, het kwartier van de Veluwe, het kwartier van Nijmegen, van Zutphen en van de provincie Utrecht., 1796-1798; 15; 1 omslag
  - Subcommissie-Konijnenburg, 3.
    - Extract uit de notulen van 26 oktober 1797 van de Constitutiecommissie betreffende de benoeming van een subcommissie, bestaande uit de representanten Konijnenburg, Ockerse, Wentholt, Verhoijsen en Focker, die volgens het principe van de één- en ondeelbaarheid van de Republiek een schets voor een Plan van Constitutie moet vervaardigen., 16; 1 stuk
    - Klad-notulen over de periode, 31 oktober 1797-4 januari 1798; 17; 1 omslag
    - Concept-voorstellen., Z.d; 18; 1 omslag
    - Concept-rapporten betreffende de "Tweede titel van de drie hoofdmachten in het algemeen"., Z.d; 19; 1 stuk
      Gedrukt.
    - Stukken betreffende de instelling van een adviescommissie ten behoeve van de subcommissie-Konijnenburg ter advisering op het gebied der financiën., 1797; 20-25
      - Extract uit de notulen van 30 oktober 1797 van de Constitutiecommissie met verzoek om opgave van namen van financieel-deskundigen; met bijlagen. Oktober 1797, 20; 1 omslag
      - Extract uit de notulen van 1 november 1797 van de Constitutiecommissie waarin als mogelijke leden voor de adviescommissie genoemd worden J. Goldberg, B. van Rees, J. Hora Siccama en als reserve G.J. Palthe. November 1797, 21; 1 stuk
      - Brief van J. Goldberg waarin deze meedeelt geen zitting in de adviescommissie te willen nemen (met extract notulen 10 november 1797). November 1797, 22; 2 stukken
      - Brief van J. Hora Siccama waarin deze meedeelt zijn benoeming als lid van de adviescommissie te aanvaarden. November 1797, 23; 1 stuk
      - Brief van G.J. Palthe waarin deze meedeelt zijn benoeming als lid van de adviescommissie te aanvaarden. November 1797, 24; 1 stuk
      - Briefwisseling met B. van Rees die na aanvankelijke bedenkingen meedeelt onder voorwaarde toch lid van de adviescommissie te willen worden (met extracten notulen van 13 en 29 november en 8 december 1797). November-december 1797, 25; 4 stukken
    - Briefwisseling en aantekeningen over een aantal grondwetsartikelen en hun interpretatie (met extracten notulen november-december 1797 en januari 1798)., November 1797-januari 1798; 26; 1 omslag
    - Extract uit de notulen van 15 december 1797 van de Constitutiecommissie met de mededeling dat een rapport van de subcommissie in 22-voud gedrukt zal worden; met bijlage., 27; 2 stukken
    - Extract uit een rapport van de representant Vitringa en anderen met opgave van namen van representanten die zich over de diverse onderdelen van het Plan van Constitutie zullen buigen., November 1797; 28; 1 deel
    - Ingekomen 'Plan van Algemene Belasting, opgesteld door n.n. (met extract notulen 10 november 1797). Afschrift., 29; 2 stukken
    - Missive van het Comité tot de zaken der West-Indische Koloniën en bezittingen van de Bataafsche Republiek in Amerika en op de kust van Guinea betreffende de regeling van het bestuur van de koloniën en de rapporten die hieromtrent reeds zijn uitgebracht., Januari 1798; 30; 1 stuk
    - Extract uit een decreet van de Nationale Vergadering van 15 januari 1798 betreffende een toespraak, gehouden door W.A. Ockerse als lid van de subcommissie., 31; 1 stuk
  - Vertegenwoordigend Lichaam, 4.
    - Extract uit het register der besluiten van 5 mei 1798 van het Uitvoerend Bewind betreffende een erewacht voor de 1e en 2e Kamer van het Wetgevend Lichaam, die onder bevel staat van de beide presidenten der Kamers, Ockerse en Bosch., 32; 1 stuk
    - Missive van een aantal burgers van Rotterdam waarin deze verklaren dat de 1e luitenant Andries Dros te Hoorn, die afkomstig is uit Rotterdam, altijd de patriottische beginselen is toegedaan geweest., Mei 1798; 33; 1 stuk
    - Rekesten van het constitutioneel gezelschap "Les amis de la Liberté" en van andere inwoners van Amsterdam, aan het Vertegenwoordigend Lichaam, waarin behalve het betuigen van instemming met de staatsgreep van 22 januari 1798 ook verzocht wordt om de verbanning van de burger Leversan ongedaan te maken (met extract besluiten 1e Kamer 14 mei 1798)., 34; 1 omslag
    - Extract uit het register der besluiten van de 1e Kamer van 16 mei 1798 betreffende de eerste bijeenkomst van grondvergaderingen tot het kiezen van nieuwe leden en plaatsvervangers van het Vertegenwoordigend Lichaam, die niet op 29 mei maar op 26 juni 1798 zal plaatsvinden., 35; 1 stuk
    - Missive van het Uitvoerend Bewind aan de 1e Kamer over de indeling van de Republiek in districten en grondvergaderingen, waarvoor een commissie wordt benoemd waarin o.a. W.A. Ockerse zitting heeft (met extract besluiten 1e Kamer 6 juni 1798)., 36; 2 stukken
    - Missive van de stad Groningen waarin gevraagd wordt om advies bij het bepalen van maatstaven voor het afgeven van de 'akten van burgerschap' (met extract besluiten 1e Kamer 8 juni 1798)., 37; 2 stukken
    - Stukken betreffende de uitvoering van de Constitutie., April-mei 1798; 38; 1 omslag
- Diverse stukken
  - Stukken betreffende de "Commiezen van den Lande", z.d; 39; 1 omslag
  - Ingekomen rekest bij de commissie, belast met het onderzoek naar "Koloniën, Dijk- en Waterwezen" die onder leiding staat van Konijnenburg, afkomstig van Jacob Doijer uit Zwolle, die adhesie betuigt met een voorstel van de representant Pompe van Meerdervoort inzake de directie over de Waterstaat (met extracten notulen Constitutiecommissie 23 en 29 december 1797)., 40; 1 omslag